臺灣高等法院刑事判決
108年度上易字第2539號
上  訴  人  臺灣桃園地方檢察署檢察官
被      告  蘇秧陞
輔  佐  人
即被告之女  蘇泱羽
上列上訴人因被告詐欺等案件，不服臺灣桃園地方法院107年度
易緝字第86號，中華民國108年7月11日第一審判決（起訴案號：
臺灣桃園地方檢察署95年度偵字第9557、9561號），提起上訴，
本院判決如下：
    主  文
原判決撤銷。
蘇秧陞無罪。
    理  由
一、公訴意旨略以：蘇昌安（所犯詐欺等犯行，業經原審法院以
    96年度易字第823號判決判處有期徒刑1年，減為有期徒刑6
    月確定）係盛士國際有限公司（下稱盛士公司）之負責人，
    從事人力派遣之工作，而被告蘇秧陞則為蘇昌安之父。詎蘇
    昌安竟與綽號「阿雄」、「阿豪」之陳品豪、BILIAR WIYON
    O（又稱BILLY、楊約諾，下稱楊約諾，上開2人均另行起訴
    ）之印尼籍男子，組成人蛇集團，共同基於意圖為自己不法
    所有之犯意聯絡，自民國94年間起與楊約諾合作，由楊約諾
    在印尼或由楊約諾再透過周瑞祺（經檢察官另行起訴）及其
    越南籍妻子PHAN THI VIE THA（潘氏越霞）在越南及年籍不
    詳之人在菲律賓等地，尋找曾合法來臺工作但已屆期返國之
    外籍人士，佯稱可再次合法仲介來臺工作，但須支付新臺幣
    （以下未特別註記幣別者均同）9萬2,500元或美金6,000元
    至6,500元或菲幣12萬元不等之仲介費，使包括SARMINIH、Y
    ULIANI、HENDRIKO DENDI、WAGINEM、DENIH等印尼籍人士，
    及UONG THI THUAN、VU THI SAU、NGUYEN THI LAN、HOANG 
    THI THE等越南籍人士，及RUBANG JESUS VILLA NUEVA、BAR
    ROA EVEYN BARNUEVO、ORIGENES CLAUDIA CERO（下稱楊蒂
    雅）等菲律賓籍人士支付上開款項來臺後，即由楊約諾、陳
    品豪將該等外籍人士安排至桃園縣○○鄉(現已改制為桃園市○
    ○區，下均以舊制稱之)○○街00巷0號、新竹縣○○鄉○○村0鄰00
    號、桃園縣○○鄉(現已改制為桃園市○○區0○○街00號3樓（由
    蘇昌安所承租）、桃園縣桃園市（現已改制為桃園市○○區0○
    ○路000巷00號等處管理，並由楊約諾、陳品豪替上開外籍人
    士偽造中華民國外僑居留證（下稱居留證）後，再由楊約諾
    交付予蘇昌安，使蘇昌安得以仲介上開外籍人士工作時，掩
    護其等不法之身分。而蘇昌安每仲介1名外籍人士工作，除
    可向雇主收取仲介費外，另每月可從雇主處扣取外籍人士1
    萬2,000元之薪資，再由其分得其中之1,700元，其餘歸楊約
    諾所有。嗣蘇昌安於94年10月間起，陸續帶同上開WAGINEM
    、DENIH、NGUYEN THI LAN、HOANG THI THE、RUBANG JESUS
     VILLANUEVA、BARROA EVEYN BARNUEVO至臺北縣○○鎮○○路00
    0巷000弄00○00號之順泉食品豆腐工廠（下稱順泉工廠），
    向順泉工廠負責人曾映將之妻劉桂華佯稱其係合法來臺之外
    籍勞工，可仲介為該工廠工作，且提出上開所偽造之中華民
    國外僑居留證以取信劉桂華，雙方並簽訂合約書，約定順泉
    工廠3年內須支付48萬元之仲介費予盛士公司，致順泉工廠
    因而陷於錯誤，雇用上開外籍人士，惟順泉公司因財務困難
    ，實際上只支付了16萬元。另被告與蘇昌安亦基於同一犯意
    聯絡，以上開同一方式，於95年4月17日一同仲介楊蒂雅至
    屏東某處工作。嗣為警於95年4月25日持臺灣桃園地方法院
    核發之搜索票，在新竹縣○○鄉○○村0鄰00號、桃園縣○○鄉○○
    街00號3樓、桃園市○○路000巷00號、臺北縣○○鎮(現已改制
    為新北市○○區0○○路000巷000弄00○00號查獲，並扣得偽造居
    留證、銀行存摺、房屋租賃契約書、帳單薪資明細、仲介名
    冊等物，並於95年4月27日拘提蘇昌安到案，始悉上情。因
    認被告涉有刑法第216條、第212條第1項之行使偽造特種文
    書及修正前刑法第339條第1項之詐欺取財等罪嫌。
二、按犯罪事實應依證據認定之，無證據不得認定犯罪事實。不
    能證明被告犯罪者，應諭知無罪之判決。刑事訴訟法第154
    條第2項、第301條第1項分別定有明文。又事實之認定，應
    憑證據，如未能發現相當證據，或證據不足以證明，自不能
    以推測或擬制之方法，以為裁判基礎。而認定犯罪事實所憑
    之證據，雖不以直接證據為限，間接證據亦包括在內，然而
    無論直接證據或間接證據，其為訴訟上之證明，須於通常一
    般之人均不致有所懷疑，而得確信其為真實之程度者，始得
    據為有罪之認定，倘其證明尚未達到此一程度，而有合理之
    懷疑存在而無從使事實審法院得有罪之確信時，即應由法院
    諭知被告無罪之判決（最高法院40年台上字第86號、76年台
    上字第4986號判例參照）。再按刑事訴訟法第161條已於91
    年2月8日修正公布，其第1項規定：檢察官就被告犯罪事實
    ，應負舉證責任，並指出證明之方法。因此，檢察官對於起
    訴之犯罪事實，應負提出證據及說服之實質舉證責任。倘其
    所提出之證據，不足為被告有罪之積極證明，或其指出證明
    之方法，無從說服法院以形成被告有罪之心證，基於無罪推
    定之原則，自應為被告無罪判決之諭知（最高法院92年台上
    字第128號判例參照）。
三、公訴意旨認被告涉有行使偽造特種文書及詐欺取財等犯行，
    無非係以被告之供述、同案被告蘇昌安之供述、證人ELLI、
    、SARMINIH、UONG THI THUAN、YULIANI、HENDRIKO DENDI、VU THI SAU、鄭香溢、WAGINEM、DENIH、NGUYEN THI LAN、HOANG THI THE、RUBANG JESUS VILLANUEVA、BARROA EVEYN BARNUEVO、劉桂華、曾映將、楊蒂雅之證述及扣案之偽造居留證、銀行存摺、房屋租賃契約書、帳單薪資明細、仲介名冊等件為其主要論據。
四、訊據被告堅詞否認有何行使偽造特種文書及詐欺取財之犯行
    ，辯稱：我曾經有開車載蘇昌安和1位菲律賓人去屏東，但
    我不知道他們去屏東做什麼，因為蘇昌安沒有駕照，我才開
    車載他們去；我不懂中文，從未偽造證件或從事人力仲介等
    語。
五、本院查：
  ㈠同案被告蘇昌安於95年3月間，成立盛士公司，從事人力派遣
    工作，明知楊約諾、陳品豪等人均從事偽造居留證、入出國
    許可證，藉此不法方式使外籍人士得以來臺，仍基於意圖自
    己不法所有之概括犯意，明知BARROA EVEYN BARNUEV0（菲
    律賓籍）、RUBANG JESUS VILLANUE（菲律賓籍）、DENIH（
    印尼籍）、WAGINEM（印尼籍）、NGUYEN THI LAN（越南籍
    ）、HOANG THI THE（越南籍）等人均持偽造居留證，竟向
    順泉工廠負責人曾映將之妻劉桂華隱瞞或佯稱係合法來臺之
    外籍勞工，仲介至該工廠工作，並提出偽造之居留證予劉桂
    華以為行使，致劉桂華陷於錯誤，而簽訂僱傭契約，並支付
    仲介費用，及蘇昌安明知楊蒂雅於95年3月22日入境所持之
    居留證為不詳姓名之人所偽造，且居留證上為依親名義來臺
    （配偶記載為楊世全），卻於95年4月17日與被告及女友ELL
    I帶同楊蒂雅至屏東縣某不詳地點，向不知情之雇主佯稱楊
    蒂雅為合法仲介來臺之外籍人士，並持楊蒂雅偽造之居留證
    向該雇主提示以為行使，使該雇主陷於錯誤，與楊蒂雅成立
    僱傭契約，並允諾給付一定之仲介費用等情，業據證人BARR
    OA EVEYN BARNUEV0、RUBANG JESUS VILLANUE、DENIH、WAG
    INEM、NGUYEN THI LAN、HOANG THI THE、PHAN THI LANH、
    ELLI、楊蒂雅、證人曾映將、劉桂華分別於警詢及偵查時證
    述在卷（見95年度偵字第9561號卷第46至49、86至115頁，9
    5年度偵字第9557號卷第1至4、19至21、42至46、63至69頁
    ，95年度偵字第11568號卷第4、5頁，高雄市政府警察局左
    營分局刑案偵查卷宗第3至6頁），且有BARROA EVEYN BARNU
    EV0、DENIH、WAGINEM、HOANG THI THE及楊蒂雅等人之居留
    證在卷可稽（見高雄市政府警察局左營分局刑案偵查卷宗第
    22、23頁，95年度偵字第9557號卷第50頁，95年度偵字第95
    61號卷第154、155、162至164頁），而楊蒂雅之外僑居留證
    經送臺中市警察局鑑定，發現：⒈該局核發之外僑居留證，
    核發單位為「台中市警察局」，非該證所顯示之「臺中市政
    府警局」；⒉該證核發日期顯示為2006年3月22日發，收據號
    碼為「BA193201」，經查該局於95年3月份所發之外僑居留
    證，收據號碼起訖為「140051至141230」，而非該證所顯示
    之「193201」；⒊該證背面異動註記護照變更，護照號碼為
    「PP0000000」，經查該護照所有人應為MENDOZAARVINESCAR
    ZA(男性，出生日期：0000年00月0日）；⒋該證背面之核印
    圓形梅花章，辨識號碼模糊不清，研判該證係偽造證件等語
    ，有臺中市警察局97年7月19日中市警外字第0970069582號
    函1份在卷可稽（見原審易字卷第12頁），並有房屋租賃契
    約書、帳單薪資明細及仲介名冊等物扣案可證。而蘇昌安所
    為上開行使偽造特種文書及詐欺取財等犯行，業經原審法院
    以96年度易字第823號判決判處有期徒刑1年，減為有期徒刑
    6月確定，有上開判決書1份在卷足憑（見原審易緝字卷第14
    至21頁）。此部分之事實，固堪認定。
  ㈡然證人BARROA EVEYN BARNUEV0、RUBANG JESUS VILLANUE、D
    ENIH、WAGINEM、NGUYEN THI LAN、HOANG THI THE等人於警
    詢及偵查中均僅證稱：渠等係分別由比利或蘇昌安交付偽造
    居留證後，再仲介至順泉工廠工作等語，均未指稱有見過被
    告、自被告處取得偽造居留證或係經由被告仲介工作之情。
    而證人劉桂華、曾映將亦僅證述渠等所經營之順泉工廠有經
    由蘇昌安之仲介雇用上開外籍勞工之事實。故由公訴人所提
    出上開證人之證述內容，均無從證明被告就同案被告蘇昌安
    關於上開行使偽造BARROA EVEYN BARNUEV0、RUBANG JESUS 
    VILLANUE、DENIH、WAGINEM、NGUYEN THI LAN、HOANG THI 
    THE之居留證及將該等外籍勞工仲介至順泉工廠而對劉桂華
    詐欺取財等行為有何犯意聯絡及行為分擔。
  ㈢YULIANI、HENDRIKO DENDI、UONG THI THUAN均係在桃園縣○○
    市○○路000巷00號為警查獲，SARMINIH則係在桃園縣○○鄉○○
    街00號0樓為警查獲，依渠等供述，均住在上開地點等待工
    作，並沒有看到偽造的居留證，也還沒有開始實際工作等語
    （見95年度偵字第9561號卷第55至76頁，95年度偵字第9557
    號卷第63至69頁），故公訴人所提出之YULIANI、HENDRIKO 
    DENDI、U0NG TH1 THUAN、SARMINIH等人之供述，至多僅能
    證明同案被告蘇昌安有安置上開外籍人士及以盛士公司名義
    伺機仲介該等外籍人士工作之事實，然未能證明蘇昌安此部
    分行為構成犯罪，亦未證明被告有參與蘇昌安上開行為。而
    VU THI SAU是在新竹縣○○鄉○○村0鄰00號為警查獲，其於警
    詢及偵查中均明確表示未見過被告，並自陳確係依親（配偶
    姓名：林建新）來臺，而從配偶林建新處逃離，是綽號「小
    鳳」之男子為其仲介至鄭香溢處工作等語（見95年度偵字第
    9561號卷第77至82頁，95年度偵字第9557號卷第63至69頁）
    ，證人即案發時VU THI SAU之雇主鄭香溢於警詢時亦證稱：
    VU THI SAU是由綽號小鳳的男子主動介紹的等語（見95年度
    偵字第9561號卷第83至85頁），由渠等證述負責VU THI SAU
    工作之人，並非蘇昌安，亦與被告無涉，實難據此認定被告
    有何公訴人所指此部分行使偽造特種文書及詐欺取財等犯行
    。
  ㈣至被告固有公訴意旨所指駕車搭載蘇昌安及楊蒂雅前往屏東
    工作之事實，此為被告所是認，且經共同被告蘇昌安、證人
    楊蒂雅及ELLI證述屬實。然被告辯稱：其係因蘇昌安沒有駕
    照，所以才開車載他們去屏東等語，此情核與同案被告蘇昌
    安於警詢及原審準備程序時供稱：95年4月17日，我要帶楊
    蒂雅去屏東跟雇主簽約，之前楊約諾他們已經跟雇主談好仲
    介的事，我只是帶楊蒂雅去簽約，被告不放心我1個人開車
    ，那天是禮拜一，被告沒有上班，我就請被告開車，順便去
    屏東玩，被告平時不會插手我經營公司的事，他一直認為我
    做的是合法仲介外勞公司等語（見95年度偵字第9561號卷第
    137、138頁，原審易字卷一第31、32頁）相符，且依公訴人
    所提上開證據均無從證明被告有參與蘇昌安所經營人力仲介
    公司業務，而與蘇昌安此部分犯行有何犯意聯絡及行為分擔
    ，自無從以此遽認被告構成公訴人所指之行使偽造特種文書
    及詐欺取財等犯行。
  ㈤綜上所述，公訴人所提出之證據，尚不足為被告涉犯行使偽
    造特種文書、詐欺取財部分有罪之積極證明，猶存有合理之
    懷疑，仍未達有罪之確信，即難逕對被告為不利之認定，公
    訴人所指前揭犯行，其犯罪尚屬不能證明，揆諸前揭說明，
    自應為無罪之諭知。
六、上訴之判斷
  ㈠原審本同上之見解，以不能證明被告涉有公訴人所指之行使
    偽造特種文書及詐欺取財等犯行，而為無罪之諭知，固非無
    見，惟查，起訴部分既應對被告為無罪之諭知，自與移送併
    辦部分不生裁判上一罪關係，非本院所得審酌，詎原審就起
    訴部分為無罪諭知後，竟就臺灣宜蘭地方檢察署97年度偵字
    第434號移送併辦部分亦一併審理，同為無罪之諭知，尚有
    未洽。
  ㈡檢察官上訴意旨略以：蘇昌安於97年10月24日取得駕照，故
    蘇昌安所稱「被告不放心我1個人開車」等情，顯非事實，
    堪認蘇昌安所述係迴護被告之詞，不足採信，而被告駕車搭
    載蘇昌安及楊蒂雅到屏東之行為，至少構成詐欺、偽造文書
    等犯嫌之幫助犯等語。
  ㈢惟原判決已詳敘就卷內證據調查之結果，而為綜合判斷、取
    捨，認不足證明被告確有檢察官所指訴之犯行，其得心證的
    理由已說明甚詳，且所為論斷從形式上觀察，亦難認有違背
    經驗法則、論理法則，或有其他違背法令之情形，自不容任
    意指為違法。縱如公訴人所稱，蘇昌安係97年10月24日始取
    得駕駛執照，益徵被告所辯：95年4月17日，因蘇昌安沒有
    駕照，所以才開車載他與楊蒂雅去屏東等語，應非虛妄，尚
    屬可信，實難認被告主觀上有何與蘇昌安共同行使偽造特種
    文書及詐欺取財之犯意聯絡或幫助蘇昌安為該等犯行之故意
    。故本件檢察官提起上訴，仍執前詞指摘原判決，就原審依
    職權為證據取捨及心證形成之事項，反覆爭執，復未提出其
    他積極事證證明被告確有行使偽造特種文書及詐欺取財之情
    形，供本院調查審酌，其上訴固屬無理由，然原判決既有上
    開可議之處，仍應由本院予以撤銷，對被告為無罪之諭知。
七、臺灣宜蘭地方檢察署97年度偵字第434號移送併辦意旨略以
    ：被告與菲律賓國籍之女子DOMINGO MADELYN DOMINGO（以
    下簡稱DOMINGO，所涉偽造特種文書犯行部分另為職權不起
    訴處分）為行使及偽造特種文書之犯意聯絡，於DOMINGO持
    貼有偽造重入國許可證之菲律賓國籍護照於95年2月6日搭機
    自桃園縣（現已改制為桃園市）臺灣桃園國際機場入境後約
    2星期之某日，由被告在不詳處所，將DOMINGO之照片貼在偽
    造之居留證上，用以偽造桃園縣政府警察局（更名為桃園市
    政府警察局）核發給DOMINGO之居留證，再由被告於95年2月
    間某日，仲介DOMINGO給不知情之雇主盧映妊，被告向盧映
    妊佯稱DOMINGO係合法之外籍勞工，由DOMINGO持前開偽造居
    留證供雇主盧映妊查證，足生損害於盧映妊及桃園縣政府警
    察局對於外僑居留管理之正確性，盧映妊遂雇用DOMINGO在
    其臺北縣○○鎮○○○○○○○○市○○區○○○路00巷00弄0號住處從事照
    顧小孩之工作。嗣於96年11月27日DOMINGO自行至內政部入
    出國移民署（現更名為內政部移民署）自首，並提出前開偽
    造之居留證1張扣案，因認被告涉犯係犯刑法第216條、第21
    2條之行使偽造特種文書罪嫌，與上開起訴部分為連續犯之
    裁判上一罪關係，爰移送併辦。惟前開起訴部分既應對被告
    為無罪之諭知，自與移送併辦部分不生裁判上一罪關係，是
    前開移送併辦部分即非本院所得審酌，應退回由檢察官另為
    適法之處理。
據上論斷，應依刑事訴訟法第369條第1項前段、第364條、第301
條第1項，判決如主文。
本案經檢察官張春暉提起公訴，檢察官簡志祥提起上訴，檢察官
曾文鐘到庭執行職務。
中    華    民    國   109    年    3     月    18    日
                  刑事第十五庭  審判長法  官  劉興浪
                                      法  官  陳信旗
                                      法  官  林怡秀
以上正本證明與原本無異。
不得上訴。
                                      書記官  陳采薇
中    華    民    國    109   年    3     月    20    日